【裁判字號】    98,國,1
【裁判日期】    980810
【裁判案由】    國家賠償
【裁判全文】
臺灣宜蘭地方法院民事判決                 98年度國字第1號
原      告  甲○○
被      告  交通部公路總局第四區養護工程處
法定代理人  乙○○
訴訟代理人  陳炎琪律師
            陳培仁律師
上列當事人間國家賠償事件，本院於民國98年7 月23日言詞辯論
終結，判決如下：
    主      文
原告之訴及假執行之聲請均駁回。
訴訟費用新台幣壹萬參仟陸佰柒拾貳元由原告負擔。
    事實及理由
一、本件被告，未於最後言詞辯論期日到場，核無民事訴訟法第
    386 條各款所列情形，爰依原告之聲請，由其一造辯論而為
    判決。
二、原告主張：原告於民國96年11月27日清晨4 時43分許，駕駛
    車號087-GB 之聯結車，行經台二線北上118.6公里處石城火
    車站附近，因道路中央有大石頭，致撞擊大石頭後車子衝出
    道路及護欄，車頭跌落公路邊路崖（底下為鐵路），車輛嚴
    重損毀，並經大里派出所黨姓員警至現場處理。而依交通部
    公路總局各區養護工程處組織通則第2 條規定：「交通部公
    路總局各養護工程處掌理下列事項：…其他有關公路工程事
    項。」，而公路養護業務之範圍依公路修建養護管理規則第
    33條規定，為「公路路權之維護，公路路基、路面、路肩、
    橋樑、隧道、景觀、排水設施行車安全設施、交控及通信設
    施之養護，其他設置於公路用地範圍內各項設施之養護，」
    ；又所謂公路，依公路法第2條第1款規定為指「提供車輛通
    行之道路及其用地範圍內之各項措施」，而於易落石地段之
    邊坡設置防護柵欄或防護掛網，為屬維護行車安全之設施，
    亦屬公路修建養護管理規則第33條第2 款規定之養護業務範
    圍。前開台二線省道118.6 公里處為被告負責養護之路段，
    屬其養護責任範圍，依用路人之權益，被告應隨時保持道路
    暢通，但原告於前開時、地行經該路段時，於道路中央卻有
    塊大石頭，經撞擊後車子衝出道路及護欄跌落工路邊坡，車
    輛嚴重損毀，且該大石頭位於道路中央已有一段時間，公路
    單位卻未採取應有的安全措施，也未立即將障礙物移除、警
    示或派人員現場指揮繞行，放任其危害車輛嚴重損毀。原告
    於事故發生後一直待在現場等候處理，直到當日上午8 時多
    才聯絡上拖吊車、吊車及剷土機等機械工具到場，同日上午
    9 時多開始清理至12時30分許始清理完畢，而被告方面卻至
    上午10時多才有乙輛公務車出現於事故現場，其處理顯有疏
    失。又原告因前開事故，受有貨車修理費新台幣（下同）94
    萬4,798元（修理費用原為134萬9, 711元，因使用折舊而以
    7 成計算）、現場清理費及拖吊費用2萬0,600元、貨運物品
    損失7萬0,400元、車輛修理期間2 個月之營業損失40萬元等
    ，合計127萬5,798元，前開損害顯與系爭公有公共設施之管
    理不當有直接因果關係，被告應依國家賠償法規定負損害賠
    償責任。然經原告前依法定程序向被告請求賠償，其卻於97
    年9 月24日以中央氣象局於96年11月27日發布「米塔」之颱
    風警報，為天然災害期間不應賠償為由而拒絕賠償，然此應
    屬無據。為此，依國家賠償法第3條之規定提起本件訴訟，
    請求被告應如數賠償原告所受損害等語。並聲明：(一)被告
    應給付原告127萬5,798元，及自起訴狀繕本送達被告翌日起
    至清償日止，按年息5％計算之利息；(二)願供擔保，請准
    宣告假執行。
三、被告方面未於最後言詞辯論期日到場，然據其前到場及所提
    書狀，其答辯略為：
(一)96年11月26日晚間20時30分，中央氣象局發布米塔颱風海上
    颱風警報，但未發布路上颱風警報。96年11月27日凌晨4時9
    分許，宜蘭縣政府警察局指揮中心接獲民眾通報，表示系爭
    現場發生落石，宜蘭縣政府警察局指揮中心隨即指揮距離現
    場最近之大里派出所派出員警至現場處理，並通報被告頭城
    工務段前往現場處理，大里派出所距離系爭現場甚近，約數
    分鐘即可到達系爭現場，而被告所屬頭城工務段距離系爭現
    場約24.1公里，於接獲通報後即立刻派員前往，須耗時40分
    鐘始能抵達現場。大里派出所員警於同日上午4 時12分即到
    達現場放下反光錐，提醒用路人注意，並等待被告頭城工務
    段人員抵達現場前之同日上午約4 時43分，原告即在系爭現
    場發生事故，上開情形有96年11月27日宜蘭縣政府警察局指
    揮中心受理110報案紀錄單可證。
(二)按國家賠償法第3 條所定公共設施設置或管理欠缺所生國家
    賠償責任之立法，旨在使政府對於提供人民使用之公共設施
    ，負有維護通常安全狀態之義務，重在公共設施不具通常應
    有之安全狀態或功能時，其設置或管理機關是否積極並有效
    為足以防止危險或損害發生之具體行為，倘其設置或管理機
    關對於防止損害之發生，已為及時且必要之具體措施，即應
    認其管理並無欠缺，自不生國家賠償責任，故國家賠償法第
    3 條公有公共設施之管理有無欠缺，須視其設置或管理機關
    有無及時採取足以防止危險損害發生之具體措施為斷。最高
    法院92年度台上字第2672號判決參照。查被告職司上百公里
    公路之維護，因客觀資源上之限制，自不可能每隔數百公尺
    便設置一單位待命維護，故被告機關單位與發生事故之現場
    有相當距離，實屬不可避免之情形。本件系爭現場因米塔颱
    風所帶來強風豪雨發生落石，被告頭城工務段於接獲通報後
    雖立即趕往系爭現場處理落石情形，惟被告頭城工務段距離
    系爭現場有約40分鐘之路程，且當時為夜間並有風雨乃客觀
    之事實，則被告於接獲通報後縱立即前往系爭現場，最快亦
    須至同日上午4 時49分後始能抵達系爭現場清除落石。換言
    之，雖被告已接獲落石通報後立即趕赴系爭現場，亦顯無可
    能於同日上午4 時43分被告發生事故前，即抵達系爭現場清
    理落石。
(三)綜上言之，於接獲系爭現場發生落石之通報後，被告所屬人
    員隨即趕赴系爭現場排除落石情形，且於被告趕抵現場前，
    由距離系爭現場最近之派出所員警至系爭現場放置反光錐提
    醒用路人注意。上開處理方式，應足認被告就防止損害之發
    生，已為及時且必要之具體措施，而認管理上無欠缺。且原
    告於當日上午4 時43分於系爭現場發生事故，與被告之管理
    維護行為應無因果關係，故本件請求應無理由。退步言，大
    里派出所黨姓員警業於同日上午4 時12分許趕抵系爭道路放
    置反光錐警示來往車輛，對此原告並不爭執，僅以事故時反
    光錐已被風吹走，非其未注意等詞為據，但並未舉證以實其
    說，可見其就系爭事故之發生顯與有過失，且過失比例至少
    應佔5成等語，資為抗辯。
(四)並聲明：原告之訴駁回；如受不利判決，願供擔保請准宣告
    免為假執行。
四、兩造不爭執之事實：
(一)車號087-GB之聯結車為原告所有，前與訴外人福通汽車貨運
    股份有限公司簽定經營者信託（靠行）契約書，而信託（應
    為借名之誤）登記於福通汽車貨運股份有限公司名下。
(二)原告於96年11月27日清晨4 時43分許，駕駛前開聯結車，行
    經系爭台二線北上118.6 公里處石城火車站附近，因道路中
    央有大石頭，因致撞擊該石頭，導致所駕車輛於撞擊後衝出
    道路及護欄，車頭跌落公路邊路崖（底下為鐵路），車輛嚴
    重受毀。
(三)96 年11月27上午4時12分許，宜蘭縣警察局礁溪分局大里派
    出所黨姓員警（即證人丙○○），曾趕抵系爭路段在大石頭
    前放置反光錐，用以警示來往車輛。
(四)被告為前開道路之設置管理機關，原告於事故發生後之97年
    9月4日依國家賠償法所定程序，提出賠償請求書向被告請求
    損害賠償，經被告於97年9月24日以97年度賠議字第8號拒絕
    賠償理由書拒絕理賠在案，原告因而於同年12月31日具狀向
    本院提起本件訴訟。
五、得心證之理由：
    本件兩造爭執之處乃在於：系爭道路是否有原告所主張之管
    理有欠缺之過失情事存在？如有過失，原告就系爭事故之發
    生是否與有過失？兩造之過失比例為何？又原告依國家賠償
    法第3 條之法律關係，請求被告應賠償原告貨車修理費、現
    場清運費、貨運物品損失及營業損失共計127萬5,798元，是
    否有理由？茲審酌如下：
(一)系爭道路是否有原告所主張之管理有欠缺之過失情事存在？
    如有過失，原告就系爭事故之發生是否與有過失？兩造之過
    失比例為何？
１、按公有公共設施因設置或管理有欠缺，致人民生命、身體或
    財產受損害者，國家應負損害賠償責任。國家賠償法第3 條
    第1 項固定有明文。惟前開國家賠償法第3條第1項國家賠償
    責任之發生，須客觀上公有公共設施之設置或管理有欠缺為
    前提，倘國家對於公有公共設施之設置或管理並無欠缺，縱
    人民受有損害，國家自不負賠償責任。所謂公共設施管理欠
    缺，係指公共設施建造後之維持、修繕及保管不完全，不具
    備通常應有之狀態、作用或功能，致缺乏安全性而言，此安
    全性有無欠缺，應依通常情況，考量各項客觀因素認定之，
    即應綜合公共設施之構造、用法、場所之環境及利用狀況等
    情事，客觀、具體、個別決定。查系爭路段平整無缺，乃為
    兩造所不爭，嗣於96年11月27日凌晨4時8分48秒許，宜蘭縣
    政府警察局指揮中心（110 ）接獲民眾通報，於宜蘭縣頭城
    鎮○○○○○里○○○○○路段「有大石塊落路中央，請速
    派員前往處理 」，此有宜蘭縣政府警察局指揮中心受理110
    報案紀錄單在卷可按（詳卷宗第39頁），而系爭路段因豪雨
    發生落石現象，致大石塊落置路中央，當會造成行車之危險
    ，被告為系爭路段之管理機關，其所屬養護人員，倘於例行
    性巡邏時發現上開現象，固負有立即排除之義務，惟前開台
    二線濱海公路路段甚長，因風雨發生邊坡坍方、落石掉落道
    路中央之情事，實屬偶發，於人力配置上實無從要求被告於
    24小時隨時巡查，以排除此偶發事故。因此，系爭路段於例
    行性巡查以外之夜間時段發生落石之偶發事故，自應以被告
    於知悉後，是否於客觀上未盡其職責儘速予以排除，造成本
    事故之發生，以判斷其管理是否有欠缺。
２、經查：
(１)系爭台二線北上118.6 公里處鄰近石城火車站附近，於96年
    11月27日因豪雨發生邊坡坍方、落石掉落道路中央之情事，
    乃為同日凌晨4時8分48秒許，首度經民眾發現並以電話通報
    宜蘭縣政府警察局指揮中心 (110)之事實，已詳如前述。又
    前開指揮中心接獲報案後，隨即於同日凌晨4時9分9 秒許轉
    知宜蘭縣礁溪分局，該局接報人員林維政因此於：同日凌
    晨4 時10分34秒許，轉知礁溪分局大里派出所值勤人員李文
    琦轉通知備勤人員丙○○前往現場處理，丙○○於同日凌晨
    4時12分許趕抵現場；同日凌晨4時10分許，以電話通報被
    告頭城工務段柯姓值日人員派員卓處、同日凌晨4 時40分許
    ，第2 次通報被告頭城工務段柯姓值日人員派員卓處、同日
    凌晨5時5分許，通報被告楊站長派員卓處之事實，有上揭宜
    蘭縣政府警察局指揮中心受理110 報案紀錄單、被告頭城工
    務段96年11月26日下班後值勤記錄單、宜蘭縣警察局礁溪分
    局98年4 月21日警礁交字第0984101700號函檢送之大里派出
    所員警工作紀錄簿等件附卷可佐（詳卷宗第39、68、72、73
    頁），並經證人丙○○到庭結證：「大里派出所執宿警員李
    文琦通報，說系爭地點有落石接獲民眾打電話，當時還沒有
    事故發生，當時我執勤石城檢查站的職務，接獲通報後我趕
    到現場，石城檢查站到該地距離很短約10分鐘就到，到了以
    後看到石頭很大，我向勤務中心報告，請求施工單位處理，
    那邊無線電的通訊不是很好，我回到派出所之後才用有限電
    話通報勤務中心，當時我到現場有先放了1 個反光錐，落石
    在北上車道離中心線約3分之2的距離，石頭很大幾乎佔據北
    上車道的路面，反光錐是放在石頭前方，距離石頭約5 到10
    公尺」、「我當時放了1 個反光錐之後就先返回大里派出所
    ，用電話通知勤務中心，而且我認為1 個反光錐還不夠達到
    提醒的效果，我又拿了2 個放在車上要返還落石地點放置，
    結果回到現場事故就已經發生了」、「（問：從了你放了反
    光錐到派出所又回到事故地點時間多久？）10分鐘左右，因
    為夜間沒有車所以開比較快」、「（問：依照你們警察局檢
    送的報案紀錄，礁溪勤務中心是在4 點10分通報李文琦派備
    勤人員也就是你前往處理，所以你第1次到現場的時間是4時
    12分有何意見，另你們的工作記錄簿4時7分受理勤務中心轉
    報石城段有落石請你前往處理，有何意見？）沒有意見，應
    該以勤務中心的紀錄比較準，因為我回答的時間都是憑印象
    的」等語在卷（詳卷宗第76至79頁）。是由上可知，負責系
    爭道路管理維護之被告機關，乃係於「97年11月27日凌晨4
    時10分許」接獲宜蘭縣警察局礁溪分局勤務中心之通報，而
    獲悉系爭路段因豪雨邊坡坍方，導致路中央有大型落石待排
    除之偶發事故存在，洵堪認定。
(２)次查，本件被告交通部公路總局第四區養護工程處，職司上
    百公里公路之維護，因國家預算、編制等資源上之限制，客
    觀上不可能每隔數百公尺便設置一單位待命維護，轄下分別
    設有「頭城工務段」、「南澳工務段」、「花蓮工務段」、
    「洛韶工務段」、「獨立山工務段」、「玉裡工務段」等養
    護單位，掌理宜蘭縣東北部、西南部、花蓮縣北部、西北部
    、宜蘭縣之西部及西南部、花蓮縣之南部等省道、代養縣道
    之養護與工程設計施工及其他有關事項。其中距離系爭事故
    最近之養護單位乃為「頭城工務段」（設宜蘭縣頭城鎮○○
    路○段128號），與系爭現場相距約24.1公里，車程時間至少
    約40分鐘之事實，乃為兩造所不爭執，並經證人丙○○結證
    ：「（施工單位設在）二城，頭城交流道下來約 100公尺左
    右，從二城到事故地點要40分鐘到50分鐘」等語綦詳（詳卷
    宗第78頁）。是被告辯稱本件系爭現場因米塔颱風所帶來強
    風豪雨發生落石，被告頭城工務段於96年11月27日「凌晨4
    時10分」許，接獲通報後雖立即趕往系爭現場處理落石情形
    ，惟被告頭城工務段距離系爭現場有約40分鐘之路程，且當
    時為夜間並有風雨，其於接獲通報後縱立即前往系爭現場，
    加上準備時間，最快亦須至同日上午 4時49分後始能抵達系
    爭現場清除落石，而系爭事故乃發生於同日「凌晨 4時43分
    」許，在此段時間其顯無從適時趕抵現場防止事故之發生等
    語，應屬有據，況原告對於被告接獲通報客觀上應無法於前
    開相隔「33分鐘」之時間內趕抵現場乙節，亦陳明並不爭執
    （詳卷宗第56頁）。是證人丙○○雖證稱：「（問：以你處
    理的感覺，當時勤務中心轉知施工單位，施工單位如果立刻
    派人出來處理，有無辦法在系爭事故發生之前把石頭移除？
    ）施工單位如果馬上派人出來，應該來得及處理」、「（問
    ：為何你覺得他們馬上派人處理可以避免事故發生？）如果
    把石頭移除就不會發生事故，當時的天候真的很糟，如果不
    移除就很容易發生事故」、「我認為施工單位還是應該要火
    速前往處理，不應受到距離和速度的限制」云云。惟按，行
    車速度，依速限標誌或標線之規定，無速限標誌或標線者，
    應依下列規定：一、行車時速不得超過50公里。但在未劃設
    車道線、行車分向線或分向限制線之道路，或設有快慢車道
    分隔線之慢車道，時速不得超過40公里。二、行經設有彎道
    、坡路、狹路、狹橋、隧道、學校、醫院標誌之路段、道路
    施工路段、泥濘或積水道路、無號誌之交岔路口及其他人車
    擁擠處所，或因雨霧致視線不清或道路發生臨時障礙，均應
    減速慢行，作隨時停車之準備。三、應依減速慢行之標誌、
    標線或號誌指示行駛。」、「消防車、救護車、警備車及工
    程救險車執行任務時，得不受前項行車速度之限制，且於開
    啟警示燈及警鳴器執行緊急任務時，得不受標誌、標線及號
    誌指示之限制。」道路交通安全規定第93條第1項、第2項雖
    分別定有明文。依正常駕駛情形，被告所屬「頭城工務段」
    人員自養護單位出發趕抵現場約需40分鐘，於突發事故而有
    派遣工程救險車執行任務時，雖得不受行車速度之限制，但
    當時適逢夜間及豪雨，視線不佳，此亦據證人丙○○結證：
    「（問：當時處理的這段時間雨勢及風勢如何？）雨很大風
    也很大，視線不是很好」、「當時的天候真的很糟」等語甚
    明（詳卷宗第77、78頁），則被告在當日凌晨 4時10分許接
    獲通報，於出發前顯亦需至少 5至10分鐘轉知養護人員出發
    暨備置工具之準備時間，加上夜間及豪雨情狀顯有視線不清
    之客觀情狀，依法其亦應「減速慢行，作隨時停車之準備」
    。以此觀之，被告所派遣之工務車於上揭情狀下，顯無從在
    接獲通報後之「33分鐘」之內趕赴現場，適時排除此事故之
    發生，而存有客觀不能。從而，原告所駕車輛於前開時、地
    撞及路中落石致發生本件車損事故，實屬豪雨等惡劣天候所
    導致之突發狀況，為天然災害之不可抗力所致，被告於知悉
    後於客觀上顯無法於短暫之「33分鐘內」趕赴現場，以排除
    系爭道路中央之落石，或設置警示、派人員現場指揮繞行，
    而難認本事故之發生，乃係肇因於被告之管理維護有疏失（
    即未及時移除路中落石或派員警示、疏導）。
(３)原告雖另主張：伊於事故發生後一直待在現場等候處理，直
    到當日上午8 時多才聯絡上拖吊車、吊車及剷土機等機械工
    具到場，同日上午9 時多開始清理至12時30分許始清理完畢
    ，而被告方面卻至上午10時多才有乙輛公務車出現於事故現
    場，其處理顯有疏失等語。惟按，損害賠償之債之成立，其
    損害之發生與有責原因事實間，所謂之相當因果關係，係指
    依經驗法則，綜合行為當時所存在之一切事實，為客觀之事
    後審查，在一般情形上，有此環境、有此行為之同一條件，
    足以發生同一之結果者，該條件即為發生結果之相當條件，
    其行為與結果為有相當之因果關係。反之，若在一般情形上
    ，有此同一條件存在，依客觀之審查，不必皆發生此結果，
    該條件與結果尚非相當，而僅屬偶發之事實，其行為與結果
    間即難認為有相當因果關係（最高法院96年度台上字第2032
    號判決意旨參照）。而本件依上所述，被告倘於接獲通報後
    立即前往系爭現場，最快亦須至同日上午4 時50分左右，始
    能抵達系爭現場清除落石，而系爭事故乃發生於同日「凌晨
    4時43分 」許，在此段時間其顯無從適時趕抵現場防止事故
    之發生，故兩者間應無相當之因果關係存在。從而，原告前
    開之主張縱為真實，顯亦仍無從避免系爭車損事故之發生，
    至被告實際上有延宕至同日上午10時許始派抵赴現場處理乙
    節，核屬行政責任，尚難因之即令其應就縱盡其責仍無從避
    免之本事故，負國家賠償之損害賠償責任，故原告此部分主
    張，仍無足採。則兩造另關於系爭道路如有原告所主張之管
    理有欠缺之情事存在，原告就系爭事故之發生是否與有過失
    ，及兩造之過失比例為何等項爭執，即無再行審酌之必要，
    附此敘明。
(二)原告依國家賠償法第3條之法律關係，請求被告應賠償原告
    貨車修理費、現場清運費、貨運物品損失及營業損失共計
    127萬5,798元，是否有理由？
    承上所述，本件被告於事故發生時，就系爭路段尚難認有原
    告所主張之管理維護有欠缺或不當之情事存在，原告於前開
    時、地駕車行經系爭路段因撞及落石而造成車輛嚴重毀損，
    應屬不可抗力之自然災害，且無因果關係存在，業經本院審
    認如上。從而，原告本於國家賠償法第3條第1項規定，請求
    被告給付原告貨車修理費、現場清運費、貨運物品損失及營
    業損失共計127萬5,798元暨法定遲延利息，為無理由，應予
    駁回。其假執行之聲請，亦因訴之駁回而失所依附，應併予
    駁回。
六、本件事證已臻明確，兩造其餘攻擊、防禦方法及舉證，經核
    與判決結果無影響，爰不逐一論列。
七、訴訟費用負擔之依據：民事訴訟法第78條。
中    華    民    國    98    年    8    月    10    日
                  臺灣宜蘭地方法院民事庭
                      法  官  林翠華
正本係照原本作成
如對本判決上訴，須於判決送達後20日內向本院提出上訴狀（須
附繕本）
中    華    民    國    98    年    8    月    10    日
                      書記官  林秀麗

司法院資訊處製作；財團法人民間司法改革基金會備份。
